臺灣高雄地方法院民事判決　　　　　　　　　　　　九十二年度訴字第一六八一號
　　原　　　告　交通部高雄港務局
　　法定代理人　乙○○
　　訴訟代理人　王伊忱律師
　　　　　　　　鄭美玲律師
　　被　　　告　鴻華化學工業股份有限公司
　　　　　　　　　　　　　　　　　　設台北市○○區○○路二段二０三號四樓
　　法定代理人　甲○○　　　　.
　　訴訟代理人　戴慕蘭律師
當事人間第三人異議之訴事件，本院於民國九十三年二月二十日言詞辯論終結，判決
如下：
    主    文
本院民國九十一年度執全字第三七八九號假扣押執行事件，就原告所有型號八○○Ｈ
＊二○○○Ｌ橡膠防舷材十八座所為查封之強制執行程序應予撤銷。
訴訟費用由被告負擔。
    事  實  與  理  由
一、原告主張：訴外人銘建營造有限公司（下稱銘建公司）承攬伊「高雄港五十八號
    碼頭改建工程」，嗣因財務狀況不佳無法繼續施作，經伊於九十一年九月二十四
    日終止契約，銘建公司於同年十月二十一日將已進場而尚未安裝之型號八○○Ｈ
    ＊二○○○Ｌ防舷材十八座（下稱系爭防舷材）移交伊接管，由伊取得所有權。
    詎被告以其對銘建公司有債權為由，於九十一年十一月二十二日聲請本院扣押系
    爭防舷材（本院九十一年度執全字第三七八九號），乃對伊之財產誤為查封，爰
    依強制執行法第十五條提起本訴，請求撤銷該執行程序等語，並聲明求為判決：
    (一)本院九十一年度執全字第三七八九號假扣押執行事件中，就原告所有系爭防舷
    材之查封程序應予撤銷。(二)訴訟費用由被告負擔。
二、被告抗辯：系爭防舷材乃銘建公司於九十年十一月、十二月間向伊訂購，用以供
    給施作原告之前揭工程，因僅進場而尚未安裝，故所有權仍屬銘建公司。而原告
    提出之工程請款單內容，不能證明已經付款，況付款並不當然取得所有權。至在
    接管紀錄上簽名之蔡勝忠並無代理銘建公司權限，接管紀錄亦未能確認接管物品
    之價值，難謂已有移轉所有權之合意等語。並聲明求為判決：駁回原告之訴，訴
    訟費用由原告負擔。
三、按第三人就執行標的物有足以排除強制執行之權利者，得於強制執行程序終結前
    ，向執行法院對債權人提起異議之訴，強制執行法第十五條定有明文。又假扣押
    之執行係以查封為開始，而以假扣押之標的脫離假扣押之處置，例如將假扣押之
    標的交付執行或撤銷假扣押，其程序方為終結，亦有最高法院四十四年台上字第
    一三二八號判例意旨可供參酌。本件被告向本院聲請對銘建公司為假扣押，係於
    九十一年十一月二十二日查封系爭防舷材，而尚未聲請本案之強制執行，為兩造
    所不爭執，並經本院調閱九十一年度執全字第三七八九號執行卷宗核閱屬實，依
    前揭說明，該執行程序尚未終結，原告提起本件訴訟乃為合法，合先敘明。
四、原告主張系爭防舷材為其所有，而請求撤銷該查封程序，則為被告所否認，是本
    件之爭點即為：系爭防舷材所有權於查封時是否已屬原告所有？
  (一)查：銘建公司承作原告「高雄港五十八號碼頭改建工程」，因施工需要而向被告
    訂作系爭型號防舷材二十六座運送進場，嗣銘建公司因故未能繼續施作，原告於
    九十一年九月二十四日發函終止契約，雙方約定於九十一年十月二十一日、十一
    月六日進行現場工程材料之清點及工程款之結算，因原告已按期將防舷材之材料
    款七成發放予銘建公司（價金給付方式詳下述），銘建公司乃同意將尚未安裝之
    十八座防舷材交由原告接管，接管之意義乃願將所有權移轉予原告等情，業據原
    告提出第十五期工程部分請款單（頁十）、工程計算單（頁十一，系爭防舷材型
    號乃第三十七項）、原告九十一年九月二十四日函（頁十六）、九十一年十月十
    五日函（頁十八）、接管工地紀錄（頁十九）、終止契約各種施工數量之清點清
    算及評定價值紀錄（下稱評定價值紀錄，頁八三）、工程清點清算及評值單（頁
    一○一）、第十九期工程部分請款單（頁一一三）、工程計算單（頁一一四，見
    第三十七項）、第十七期工程部分請款單暨工程計算單（頁一四四）、工程日誌
    表（頁一五七）等件為證，且證人即銘建公司代表蔡勝忠亦到庭明確證稱：「因
    為我們的材料進場，原告都會先支付七成工程款，若我們不作了，未安裝的材料
    歸屬、工程尾款等需與原告結算。」、「系爭橡膠防舷材原告已付了七成材料費
    ，當初點交時就把它移轉交給原告所有，點交的意思就是所有權歸給業主」等語
    ；系爭工程顧問公司代表蔡芳宗亦結證略以：「在點交接管程序中，就尚未安裝
    之材料首先應認定業主是否付過款，如果業主付過款，我們會認定所有權屬於業
    主的，系爭防舷材應係原告付過款，從請款單第三十七項可以看出來」等語明確
    （見頁二六三、一九九）。而動產所有權之移轉，依民法第七百六十一條規定，
    如經當事人為移轉之合意且為交付時，即可發生效力，本件兩造於接管時既有移
    轉之合意，並為交付，則應可認定系爭防舷材已於十月二十一日接管時由原告取
    得所有權。
  (二)被告雖抗辯證人蔡勝忠並無代理銘建公司之權限等語，惟蔡勝忠已明確證稱因其
    原任職於銘建公司，且與董事長陳榮錫有親戚關係，故受陳榮錫之委託出席處理
    接管清算事宜等語（頁二六三），並有委任書在卷可稽（頁一七○、一七一），
    是其顯係有權代表銘建公司處理前揭接管清算事宜，況銘建公司於九十一年十二
    月十三日尚以銘高字第九一一二０一號函文向原告表示其對逾期罰鍰尚有爭議，
    而就清點之物品價值則在精算中等語，有該函文在卷可憑（頁一九一），顯見其
    已知悉有接管及評價之情事，應可認定確有委由蔡勝忠處理該事宜，被告空言否
    認，並不可採。另被告抗辯依接管工地紀錄載有「工地已完成、未完成‧‧進場
    之材料數量等，另擇期會同銘建公司清點並評定價值，正式清點完成前，進場材
    料仍由銘建公司負責保管」、評定價值紀錄所載「銘建公司已進場堆置未舖設之
    級配料，尚未點收及抽樣檢驗，仍屬協力廠商材料，非銘建公司所有」，可知銘
    建公司與原告當時尚未完成接管等語，惟九十一年十一月二十一日銘建公司與原
    告已就系爭防舷材進行清點移交完畢，僅因現場其他貨料未臚列清冊，且就逾期
    罰款部分尚有爭議，雙方約定再於同年十一月六日確認，並不影響當日之接管程
    序；而評定價值紀錄中所載之級配料，乃指其餘砂石料，並非本件防舷材，故方
    有前揭記載等情，亦經證人蔡芳宗證述詳實（頁二０二、二０三），而證人為客
    觀之第三人即工程顧問公司之代表，與兩造間並無任何利害關係，復係就接管及
    清點事宜，依其親自見證聽聞之事項為陳述，衡情應屬真實而無虛偽之理，當可
    採信，是被告所辯乃有誤會，亦不足採。
  (三)又被告雖否認原告已就系爭防舷材為付款，且認付款亦不當然取得所有權等語，
    惟查：系爭防舷材之合約價款為每座十六萬零八十六元，材料單價為十四萬八千
    零七十八元，原告依約乃於防舷材進場時先給付材料單價之七成，截至九十年十
    二月三十一日第十七期止早已給付二百七十二萬一千四百六十二元，若依材料單
    價之七成計算，被告給付之金額約即為二十六座防舷材之款項（計算式：
    0000000/(148078*0.7)=26.25），惟因工程計算單上乃以合約總價計算數量後再
    為登載，故第三十七欄登載為已給付十七座（計算式：0000000/160086=17），
    原告確於系爭防舷材進場時，已給付銘建公司此部分工程款，此於前揭工程請款
    單第三十七項已記載甚明，並經證人蔡勝忠、蔡芳宗分別證述屬實。而原告於系
    爭防舷材進場時支付工程款，雖僅係履行其與銘建公司間按期給付工程款之約定
    ，而未當然發生移轉所有權之效果，然銘建公司事後既因無法繼續施工，而與原
    告進行接管清算，其顯係同意將所有權移轉與原告，其等就所有權之移轉既已達
    成合意，並藉由占有改定方式而生效力，原告此時已取得系爭防舷材之所有權，
    堪予認定，則被告抗辯之工程款是否付清，付款並不當然取得所有權，即與本件
    所有權之歸屬認定無涉，而不足為其有利之認定。
五、綜上所述，銘建公司於九十一年十月二十一日與原告進行清算點交程序時，即已
    同意將系爭防舷材所有權移交原告，被告於九十一年十一月二十二日聲請本院查
    封，顯係就已屬原告所有之物為執行，則原告本於所有人之地位，依強制執行法
    第十五條規定，請求撤銷本院九十一年度執全字第三七八九號對該防舷材所為之
    查封程序，即屬有據，應予准許。
六、本件事證已臻明確，兩造其他攻擊防禦方法，核與判決結果不生影響，爰不一一
    論述。
七、結論：原告之訴為有理由，依民事訴訟法第七十八條，判決如主文。
中　 　 華 　　　民 　　　國 　  九十三 　 年 　　三　 　月　　 十二    日
                              臺灣高雄地方法院民事第一庭
~B審判長法　　　官　林紀元
~B      法　　　官　許政賢
~B      法　　　官　蔡川富
右為正本係照原本作成。
如不服本判決，應於送達後廿日內，向本院提出上訴狀並表明上訴理由，如於本判決
宣示後送達前提起上訴者，應於判決送達後十日內補提上訴理由書（須附繕本）。
中　　　華　　　 民　 　　國　　 九十三　  年　　 三　　　月　　十二  　日
~B　　　法院書記官　黃俊凱
